臺灣嘉義地方法院民事判決　　　　　　　 95年度訴字第164號
原　　　告　乙○○
　　　　　　　　　　　　195.
訴訟代理人　丁○○
被　　　告　己○○
　　　　　　戊○○
　　　　　　　　　　　　2號
共　　　同
訴訟代理人　湯光民律師
複代理人　　羅振宏律師
　　　　　　甲○○
　　　　　　丙○○
上列當事人間分割共有物事件，本院判決如下：
    主  文
兩造共有坐落嘉義縣大林鎮○○○段下埤頭小段四０九之一地號
土地，地目建，面積零點零六七一公頃土地，應分割為如附圖第
三方案（即嘉義縣大林地政事務所九十五年八月十日複丈成果圖
）所示：甲部分面積○．○三三五五○公頃分歸原告取得；丙、
戊、己部分面積○．○二二三六七公頃分歸被告戊○○取得；乙
、丁部分面積○．一一一八三公頃分歸被告己○○取得；庚部分
面積○．○一○五五○公頃，由被告二人按原應有部分比例保持
共有，以供通行之用。
訴訟費用由兩造按如附表所示「原應有部分」比例負擔。
    事實及理由
一、原告起訴主張：坐落嘉義縣大林鎮○○○段下埤頭小段四０
    九之一地號土地，地目建，面積零點零六七一公頃（下稱系
    爭土地），原為原告之公公即訴外人簡宗及被告己○○之父
    （被告戊○○之祖父）簡喃二人所共有，持分各二分之一，
    並以道路為正面進出口依左右之位置分別占有使用，嗣後分
    別於七十三年及九十一年間以贈與或買賣為由，移轉登記與
    現共有人，原告之應有部分二分之一，被告己○○之應有部
    分六分之一，被告戊○○之應有部分三分之一。然於九十四
    年九月十三日經地政人員實地測量後始發現兩造實際占用面
    積與土地謄本登記應有部分面積不符，被告占用超出其應有
    部分範圍土地為使用收益，影響其他共有人權益，經與被告
    調解均因雙方意見不一致而調解不成立，兩造無法協議分割
    ，爰依民法第八百二十三條第一項規定，訴請裁判分割。又
    被告戊○○主張其前手簡敏章於七十八年一月六日、被告己
    ○○於七十九年二月六日興建房屋時，分別經系爭土地所有
    權人簡宗之同意並簽署蓋章於土地使用權同意書上始興建房
    屋，惟該同意書之印鑑、戶籍地及身分證資料均與實際不符
    ，顯係偽造，被告不得以有分管協議存在為由而主張應分得
    現占用之土地，原告請求依附圖第二方案（嘉義縣大林地政
    事務所九十六年四月二十日複丈成果圖。又原告原提出附圖
    第一方案，即嘉義縣大林地政事務所九十五年七月十一日複
    丈成果圖）所示之分割方案分割。因系爭土地以臨靠明華路
    部分價值較高，應以臨靠明華路面寬為基準計算分割後應有
    部分之面積始符公平。
二、被告則以：被告戊○○之前手簡敏章於七十八年一月六日、
    被告己○○於七十九年二月六日興建房屋時，皆分別經當時
    系爭土地所有權人之同意並簽署蓋章於土地使用權同意書上
    始興建房屋，故訴外人簡宗（即原告之前手）既於同意書蓋
    用印章，已默許分管協議，視同簽署分管契約，後訴外人簡
    宗雖將土地持分移轉登記與原告，依最高法院四十八年度台
    上字第一０六五號判決，原告自應受該分管契約之拘束，則
    系爭土地既經分管協議，被告二人於系爭西邊土地上分別興
    建四棟房屋，各分別所有，為避免日後拆屋還地有害社會經
    濟及保存系爭土地分割後之完整性，不致減少土地之經濟價
    值及效用，故應依現使用狀況為分割依據，原告分割方案會
    導致被告需拆除所有之部分房屋，主張依附圖第三方案（嘉
    義縣大林地政事務所九十五年八月十日複丈成果圖）為分割
    。
三、按各共有人得隨時請求分割共有物。但因物之使用目的不能
　　分割或契約定有不分割之期限者，不在此限；又共有物分割
  　之方法，不能協議決定者，法院得因任何共有人之聲請，命
    為分配，民法第八百二十三條第一項、第八百二十四條第二
    項定有明文。查系爭土地為兩造所共有，所有權應有部分各
    如附表所示，無因物之使用目的不能分割之情事，兩造亦未
    訂有不分割期限之契約，惟就分割方法無法獲得協議之事實
    ，為兩造所不爭，並有土地登記謄本、地籍圖謄本附卷可稽
    ，堪信為真實，則原告訴請將系爭土地分割，即無不合，應
    予准許。
四、至分割方法，本院斟酌如次：
（一）系爭土地略呈梯形，僅南側臨明華路得對外聯絡往大林市
      區，東北側有一磚瓦古厝（現況圖編號Ａ），廢棄無人居
      住，由原告置放農具，另南側有一磚瓦平房（現況圖編號
      Ｈ），現由被告二人供為車庫及置放雜物使用，與之相鄰
      有四個連棟三層建物，由南至北第一、三棟（現況圖編號
      Ｇ、Ｅ）為被告戊○○占有使用，第二、四棟（現況圖編
      號Ｆ、Ｄ）為被告己○○占有使用中，西北側有一空地，
      有被告之父簡喃所有狗籠（現況圖編號Ｃ）等情，業據本
      院勘驗現場，並囑託嘉義縣大林地政事務所測量，有勘驗
      筆錄及複丈成果圖各一份在卷，且有原告提出之現場照片
      七幀附卷可佐。
（二）按分割共有物以消滅共有關係為目的，法院裁判分割共有
      土地時，除該土地內，有部分土地因使用目的不能分割（
      如為道路）或部分共有人仍願維持共有關係，或部分當事
      人因絃承關係須就分之土地保持公同共有者外，應將土地
      分配於各共有人單獨所有，．．．（最高法院七十九年度
      台上字第一九○二號判決意旨參照）。
（三）原告所提附圖第二方案，主張將A分歸原告，B分歸被告二
      人共有，惟被告二人並不願保持共有（見本院96年9月27
      日言詞辯論筆錄），揆之前揭（二）之說明，則原告所提
      第二方案，顯不足採。而原告第二方案既不足採，是否鑑
      價，對本案判決，不生影響，附此敘明。
（四）原告所提附圖第一方案，主張將1部分分歸原告，將2部分
      分歸被告戊○○，將3部分分歸被告己○○。惟如採該方
      案，則被告二人所有房屋均將拆除，且被告己○○所有建
      物，將全部分歸被告戊○○，不僅不符整體利用價值，且
      有違各共有人之利益，亦不足取。
（五）按分割共有物之訴，係就有共有關係之共有物，以消滅共
      有關係為目的，予以分割，使共有人就共有物之一部分單
      獨取得所有權之形成訴訟。若採如被告所提第三方案分割
      ，按各共有人應有部分比例分配，符合公平原則。且每筆
      土地南邊均臨馬路，有通路以對外連接公路，且被告二人
      於系爭土地上之建物，既分歸二人所有，符合共有人之利
      益，亦不致拆除地上建物，且各筆土地均能獲得充分利用
      ，達到地盡其利之效益。而該第三方案按各共有人應有部
      分比例分配，且各筆土地均面臨道路，價值相當，無須互
      為補償。
五、綜上所述，本院審酌系爭土地之條件、臨路狀況、使用現狀
    、整體利用之效益、各共有人之利益、兩造所提如附圖所示
    分割方案之優劣等情，認以附圖第三方案所示分割方案分割
    系爭土地，應屬可採，爰分割為如主文第一項所示。
六、本件事證已臻明確，兩造其餘攻擊防禦方法及舉證，經審核
    結果於判決結果不生影響，爰不予一一論列。
七、按因共有物分割事件涉訟，由敗訴當事人負擔訴訟費用顯失
    公平者，法院得酌量情形，命勝訴之當事人負擔其一部。民
    事訴訟法第八十條之一定有明文。依上開規定，本院認本件
    訴訟費用應由兩造按附表所示原應有部分比例負擔。
八、據上論結，本件原告之訴為有理由，依民事訴訟法第七十八
    條、第八十條之一、第八十五條第一項但書，判決如主文。
中　　華　　民　　國　　96　　年　　9 　　月　　29　　日
                  民一庭法　官　柯月美
以上正本係照原本作成
如對本判決上訴須於判決送達後20日內向本院提出上訴狀
中　　華　　民　　國　　96　　年　　9 　　月　　29　　日
                            書記官　林美足
附表：
┌───┬────┬────────┬─────┐
│編  號│兩造姓名│訴訟費用負擔比例│ 應有部分 │
│      │        │                │          │
├───┼────┼────────┼─────┤
│  １  │乙○○  │    2分之1      │  2分之1  │
├───┼────┼────────┼─────┤
│  ２  │戊○○  │    3分之1      │  3分之1  │
├───┼────┼────────┼─────┤
│  ３  │己○○  │    6分之1      │  6分之1  │
└───┴────┴────────┴─────┘
